ACORDAO-COMPLETO-2530484

ACÓRDÃO 2787/2022 ATA 17/2022 - SEGUNDA CÂMARA

VISTOS, relatados e discutidos estes embargos de declaração opostos pelos Srs. Francisco Bentes de Almeida e Fernando Paiva Pires Júnior em face do Acórdão 482/2022-TCU-Segunda Câmara, de natureza condenatória;
ACORDAM os Ministros do Tribunal de Contas da União, reunidos em sessão da 2ª Câmara, ante as razões expostas pelo Relator, em:
9.1. conhecer dos presentes embargos de declaração, com fundamento nos arts. 32, inciso II, e 34 da Lei nº 8.443/1992, para, no mérito, rejeitá-los; e
9.2. dar ciência deste acórdão aos embargantes.

Embargos de declaração opostos pelos Srs. Francisco Bentes de Almeida e Fernando Paiva Pires Júnior contra o Acórdão 482/2022-TCU-2ª Câmara, de natureza condenatória.

Segunda Câmara

Funasa - Superintendência Estadual/DF (extinta).

3. Interessados/Responsáveis/Recorrentes:
3.1. Responsáveis: Daniel de Oliveira Martins (XXX.170.631-XX); Fernando Paiva Pires Junior (XXX.804.272-XX); Francisco Bentes de Almeida (XXX.199.772-XX); Francisco de Assis Lima dos Santos (XXX.234.052-XX); Renato Newton Ramlow (XXX.168.419-XX); Rodrigo Sergio Dias (XXX.510.368-XX); Tarcísio de Souza Vasconcelos (XXX.280.041-XX).
3.2. Recorrentes: Fernando Paiva Pires Junior (XXX.804.272-XX); Francisco Bentes de Almeida (XXX.199.772-XX).

13.1. Ministros presentes: Bruno Dantas (Presidente), Augusto Nardes (Relator), Aroldo Cedraz e Antonio Anastasia.
13.2. Ministro-Substituto presente: André Luís de Carvalho.

AUGUSTO NARDES

Ministro João Augusto Ribeiro Nardes.

Cuidam os autos de Tomada de Contas Especial autuada em cumprimento ao Acórdão 3507/2019-TCU-Segunda Câmara, proferido em processo de representação (TC Processo 008.697/2018-3) , no qual se identificaram inconsistências na comprovação de entrega de galões de água adquiridos pelo extinto Ministério da Integração Nacional (MI) , atual Ministério do Desenvolvimento Regional (MDR) , e pela Fundação Nacional de Saúde no Distrito Federal (Funasa-DF) , a partir da Ata de Registro de Preços (ARP) 46/2016, oriunda do Pregão Eletrônico 6/2016, promovido pelo extinto MI.
2.	Por meio do Acórdão 482/2022-TCU-Segunda Câmara, este Tribunal, dentre outras medidas, rejeitou as alegações de defesa apresentadas pelos Srs. Francisco Bentes de Almeida e Fernando Paiva Pires Júnior no que diz respeito à parcela do débito referente aos galões adquiridos e repassados pela Funasa, julgou irregulares as contas desses responsáveis, condenou-os, solidariamente, ao pagamento da quantia de R$ 2.825.216,00 e lhes aplicou multas individuais no valor de R$ 300.000,00.
3.	Irresignados, os responsáveis opuseram os presentes embargos de declaração, que transcrevo a seguir, alegando suposta omissão e obscuridade na decisão proferida:
"Das razões dos embargos 
Em apertado resumo, a defesa administrativa dos embargantes foi rejeitada tão somente no que diz respeito à parcela do débito referente aos galões adquiridos e repassados pela Funasa (R$ 2.825.216,00, pagos em 08/08/2017) , em razão do que as contas dos senhores Francisco Bentes de Almeida e Fernando Paiva Pires Junior foram julgadas irregulares e foram condenados, solidariamente, a pagar R$ 2.825.216,00 aos cofres da FUNASA no prazo de 15 dias; assim como foram condenados a pagar, individualmente, multa de R$300.000,00 em favor do Tesouro Nacional no prazo de 15 dias. 
O r. acordão considerou irregular a utilização de coordenadores regionais para firmarem o termo de recebimento dos produtos a serem distribuídos para as populações necessitadas, destacando que:
[transcrição do Voto do Acórdão 482/2022-TCU-Plenário]
Data máxima vênia não está clara a ratio que dá suporte ao acordão, por exemplo, quando menciona que 'Nota-se que uma das competências das coordenadorias regionais é dar apoio a distribuição e ao controle de suprimentos às populações atingidas por desastres, portanto, os coordenadores regionais devem atuar na distribuição do produto aos municípios'. A conclusão interpretativa do nobre relator não corresponde à premissa explicitada pelo texto literal da legislação, ora, a coordenadoria regional dá apoio às populações atingidas por desastres, não há no texto legal nenhum limitação que permita subsumir que os coordenadores regionais, mantendo vínculos locais, como mantém, não podem eles próprios atuarem na distribuição dos produtos diretamente a população afetada, sendo, assim, eles, a última fase da burocracia estatal, por consequência, sejam eles que firmam o termo de recebimento. 
Outro trecho que merece esclarecimento, é o que diz que 'apesar da alegação de que os cargos seriam preenchidos por pessoas locais indicadas pelas autoridades municipais para apoiarem as ações de defesa civil em suas respectivas regiões, não foram apresentados elementos que corroborassem a afirmativa'. É que os coordenadores regionais têm residência fixa nos respectivos municípios, o que foi devidamente comprovado nos autos, sendo esta uma das condições para a investidura como coordenador regional, assim como ter sido indicado pela autoridade municipal. Nesse sentido, e considerando o teor do Art. 162 do Regimento Interno do TCU, que permite as declarações pessoais de terceiro como prova, requer esclarecimento se declarações pessoais dos coordenadores regionais e das autoridades locais que os indicaram são consideradas à época dos fatos são provas idôneas para atribuir valor aos termos de recebimento, dado pelos coordenadores regionais, e se apresentadas nesse momento processual poderão ser avaliadas por esta r. corte de contas.
Art. 162. As provas que a parte quiser produzir perante o Tribunal devem sempre ser apresentadas de forma documental, mesmo as declarações pessoais de terceiros.
§ 1º São inadmissíveis no processo provas obtidas por meios ilícitos. 
§ 2º O relator, em decisão fundamentada, negará a juntada de provas ilícitas, impertinentes, desnecessárias ou protelatórias.
Por fim, resta um terceiro esclarecimento a fazer, no que diz respeito ao vinculo hierárquico alegado por este nobre relator dos coordenadores regionais em relação a estrutura da Defesa Civil do Amazonas, pois, como já se demonstrou residem nas cidades do interior, a grande maioria deles sequer vinha à capital do Estado, nem todos os coordenadores regionais estavam formalizados no cargo, o que necessitaria de dilação probatória por meio de declarações pessoais, o que os embargantes já solicitaram dos respectivos coordenadores regionais e das autoridades municipais da época dos fatos, para serem trazidos à apreciação desta corte.
Argumentos de Defesa - Termo de Recebimento firmado por Coordenadores Regionais 
Finalmente, o r. acordão aponta como irregularidade a emissão de termos de recebimento firmado por coordenadores regionais da Defesa Civil do Amazonas, não sendo considerados instrumentos suficientes para atestar a efetiva entrega de água potável aos municípios destinatários, uma vez que, além de não haver comprovação de que os signatários encontravam-se investidos de poderes de representação conferidos pelos municípios em situação de emergência, os signatários encontravam-se subordinados hierarquicamente ao agente público responsável pelo recebimento e distribuição do material adquirido pelo Ministério da Integração, senhor Francisco Bentes de Almeida, Diretor de Resposta ao Desastre e Suporte, e ao senhor Fernando Paiva Pires Júnior, Secretário Executivo de Ações de Proteção e Defesa Civil. 
É premente afastar a alegação da ilegalidade do recebimento de material por coordenadores regionais pelo simples fato de serem coordenadores regionais e não municipais, pensar assim é desconhecer por completo a realidade amazônica e ignorar a estrutura organizacional de defesa civil no Estado do Amazonas. Não é demais relembrar a V. Exa. que a realidade de grande parte dos municípios amazônicos, principalmente aqueles com acesso dificultado apenas pelos rios, é de carência de recursos para o atendimento das necessidades básicas da população, de forma que, como opção para coordenar ações de defesa civil foram criadas as figuras dos coordenadores regionais, que abarcam mais de um município de determinadas 'calhas de rios'. Exemplificativamente, temos José Francisco (Coordenador do Alto Juruá) , Reumano Nery da Silva (Coordenador Regional do Médio Solimões) , André Santos de Souza (Coordenador Regional da Região Metropolitana) . 
Os coordenadores regionais são pessoas locais, indicadas pelas autoridades municipais para apoiar as ações de defesa civil nas regiões de suas respectivas competências, o vínculo original de tais profissionais é com a localidade e não com a estrutura do Governo do Estado. Ocorre, posteriormente, a nomeação desses profissionais dentro da estrutura de defesa civil do Estado, apenas para legitimá-los, mas a grande valia para as ações são os vínculos locais. 
Feitos tais esclarecimentos, resta inequívoca a validade dos termos de recebimento dos garrafões pelos Coordenadores Regionais, pois ao contrário da interpretação dada ao fato por este Tribunal, para quem a aparente subordinação dos coordenadores regionais à estrutura da defesa civil do estado do Amazonas deslegitimaria os referidos profissionais a 'dar o recebimento' dos materiais entregues aos municípios, a realidade demonstra o contrário: é por meio desses profissionais que a maioria das comunidades são atingidas e beneficiadas pelas ações da defesa. 
Novamente cabe a ressalva sobre a realidade dos municípios amazônicos, com suas sedes municipais isoladas de qualquer acesso terrestre, e cuja população em grande parte vive fora da sede do município, nos beiradões dos rios, nas pequenas comunidades próximas aos lagos e florestas, que diferenciam sobremaneira a forma de atuação de defesa civil em relação às demais localidades do país.
Cabe destacar a interpretação equivocada da representação e do r. acórdão, para quem adotando-se o mesmo critério utilizado na análise da comprovação de entrega dos itens adquiridos pelo Ministério da Integração Nacional (MI) - extinto e FUNASA, em que se considerou que, além de não haver comprovação de que os signatários encontravam-se investidos de poderes de representação conferidos pelos municípios em situação de emergência, os signatários encontravam-se subordinados hierarquicamente ao agente público responsável pelo recebimento e distribuição do material adquirido pelo MI e FUNASA, senhor Francisco Bentes de Almeida, Diretor de Resposta ao Desastre e Suporte. 
É inegável o fato que a origem das irregularidades apontadas pelo r. acórdão repousam preponderantemente sobre a regularidade ou não dos termos de recebimento dos coordenadores regionais, da quais descende as demais irregularidades ora imputadas aos agentes públicos, de tal forma que atestar a inteligência logística por trás da existência dos coordenadores regionais é reconhecer a preponderância do interesse público alcançado pela atuação desses profissionais. 
Ora, Excelências, os registros fotográficos e os recibos acostados aos autos demonstram com clareza solar as ações de entrega das garrafas de águas para a população atingida pelas enchentes de 2017, não sendo lícito a este Tribunal de Contas fazer preponderar a forma sobre o fato notório, invalidar todo o esforço logístico de entrega desse material, que consumiu também recursos públicos estatuais e municipais, apenas por 'não confiar' na relação de subordinação formal dos coordenadores. Ressalta-se, por outro lado, que não há respaldo na legislação para desaprovar as contas por uma formalidade jamais exigida pelo ente fiscalizador. 
Dos pedidos dos Embargos Declaratórios 
Pelo exposto, requer seja recebido e julgado procedente o presente apelo, para sanar omissão e obscuridade no julgado, para clarear, em primeiro lugar, se na interpretação deste relator a legislação estadual mencionada no julgado explicita a possibilidade dos coordenadores regionais, como agentes locais que são, de fazerem as entregas dos produtos diretamente à população; em segundo lugar, se declarações pessoais dos coordenadores regionais e das autoridades locais à época dos fatos supririam a formalidade exigida por esta Corte para a formalização das entregas, pois, como já mencionado, os coordenadores regionais eram encarados pela Defesa Civil como representantes locais; por fim, requer o esclarecimento se, quando o voto do relator menciona que há hierarquia entre os coordenadores regionais e a autoridade pública da Defesa Civil, se esse raciocínio decorre de ato formal de nomeação desses agentes como coordenadores regionais, é importante esse esclarecimento pois, tem-se ciência, que poucos coordenadores estavam efetivamente nomeados nos cargos estaduais, o que apenas reforça o argumento de seus vínculos locais. 
Requer, por fim, que uma vez que os esclarecimentos possam importar na reanalise dos fundamentos da decisão embargada, que seja, excepcionalmente, atribuídos efeitos infringentes para alterar o julgado, para considerar como aprovadas as contas."
	
É o relatório.

Edson Moreira Lima, Manoel Alves dos Santos Filho e outros, representando Funasa - Superintendência Estadual/df (extinta); Mariana Monte Giovanazzi (12.076/OAB-AM), Vitor Lima Verde Coelho (12.945/OAB-AM) e outros, representando Fernando Paiva Pires Junior; Izabelle Paes Omena de Oliveira Lima (196.272/OAB-SP), Yuri Marcel Soares Oota (305226/OAB-SP) e outros, representando Rodrigo Sergio Dias; Mariana Monte Giovanazzi (12.076/OAB-AM) e Bruno Ricardo Lima Tapajós (5.695/OAB-AM), representando Francisco Bentes de Almeida.

Procuradora-Geral Cristina Machado da Costa e Silva.

TOMADA DE CONTAS ESPECIAL. CONVERSÃO DE PROCESSO DE REPRESENTAÇÃO. INCONSISTÊNCIAS NA COMPROVAÇÃO DA EXECUÇÃO DE PARTE DO OBJETO. CITAÇÃO. ACOLHIMENTO DE PARTE DAS JUSTIFICATIVAS. ELISÃO PARCIAL DO DÉBITO. CONTAS REGULARES DOS GESTORES DO MINISTÉRIO DA INTEGRAÇÃO NACIONAL E DA FUNASA. CONTAS IRREGULARES DOS GESTORES DA DEFESA CIVIL ESTADUAL. DÉBITO. MULTA. EMBARGOS DE DECLARAÇÃO. CONHECIMENTO. TENTATIVA DE REDISCUSSÃO DO MÉRITO. REJEIÇÃO.

TOMADA DE CONTAS ESPECIAL (TCE)

não atuou.

Examino embargos de declaração opostos pelos Srs. Francisco Bentes de Almeida e Fernando Paiva Pires Júnior em face do Acórdão 482/2022-TCU-Segunda Câmara, de minha relatoria, que, dentre outras medidas, rejeitou as alegações de defesa por eles apresentadas no que diz respeito à parcela do débito referente aos galões adquiridos e repassados pela Funasa, julgou irregulares as suas contas, condenou-os, solidariamente, ao pagamento da quantia de R$ 2.825.216,00 e lhes aplicou multas individuais no valor de R$ 300.000,00.
2.	De início, entendo que os presentes embargos devem ser conhecidos, por preencherem os requisitos de admissibilidade aplicáveis à espécie, notadamente os insculpidos no art. 34, §1º, da Lei Orgânica, c/c o art. 287, § 1º, do Regimento Interno do TCU.
II
3.	No que respeita ao caráter pedagógico que deve ser conferido às deliberações deste Tribunal de Contas, registro que os embargos de declaração são, em regra, recurso integrativo, objetivando extirpar da decisão embargada eventual obscuridade, contradição e omissão. Vicente Greco Filho assim define esses vícios da deliberação (in Direito Processual Civil Brasileiro 11ª edição, 2º Volume, Editora Saraiva, p. 259/260) :
" (...) obscuridade: defeito consistente na difícil compreensão do texto da sentença e pode decorrer de simples defeito redacional ou mesmo de má formulação de conceitos, havendo obscuridade quando a sentença está incompreensível no comando que impõe e na manifestação de conhecimento e vontade do juiz.
contradição: afirmação conflitante, quer na fundamentação, quer entre a fundamentação e a conclusão, sendo que, nesses casos, a correção da sentença, em princípio, não levaria a uma verdadeira modificação da sentença, mas apenas a um esclarecimento de seu conteúdo.
omissão: caso em que a sentença é complementar, passando a resolver questão não solucionada, ganhando substância, portanto, sendo que as questões que devem ser resolvidas pelo juiz são todas as relevantes postas pelas partes para a solução do litígio, bem como as questões de ordem pública que o juiz deve resolver de ofício, como, por exemplo, a coisa julgada."
4.	O entendimento doutrinário e jurisprudencial sobre a matéria é o de que tais espécies de falhas são aquelas decorrentes do próprio julgado e que prejudicam a sua perfeita compreensão, e não aquelas que bem entenda o embargante, muito menos como meio transverso visando impugnar os fundamentos da decisão atacada. (cf. STJ, Edcl Resp 351490, DJ 23/9/2002) .
5.	Essa compreensão é também do egrégio Supremo Tribunal Federal (STF) , consoante se extrai do seguinte julgado daquela Corte Maior:
"EMENTA: EMBARGOS DE DECLARAÇÃO NO RECURSO ORDINÁRIO EM HABEAS CORPUS. PENAL E PROCESSUAL PENAL. INEXISTÊNCIA DE OBSCURIDADE, CONTRADIÇÃO OU OMISSÃO. AUSÊNCIA DE VÍCIO APTO A ENSEJAR QUALQUER DAS HIPÓTESES DE CABIMENTO DOS EMBARGOS DE DECLARAÇÃO. PRETENSÃO DE REDISCUTIR MATÉRIA JÁ DECIDIDA. EFEITOS INFRINGENTES. IMPOSSIBILIDADE. EMBARGOS DECLARATÓRIOS DESPROVIDOS. 
1. Os embargos de declaração são cabíveis quando houver, na sentença ou no acórdão, obscuridade, contradição ou omissão. Inexistentes quaisquer desses vícios, não se pode falar em cabimento do recurso de embargos de declaração. 
2. A pretensão de rediscutir a matéria de fundo constante da impetração é inviável na via estreita dos embargos declaratórios, máxime quando inexiste nulidade processual a ser sanada. 
3. In casu, verifica-se que a pretensão do embargante é o rejulgamento da impetração, inviável na via estreita dos embargos declaratórios. 
4. Embargos declaratórios desprovidos."
 (Emb. Decl. no Recurso Ordinário em Habeas Corpus 121.103 Distrito Federal. Rel.: Min. LUIZ FUX. Julg. 31/5/2016) 
6.	Registro, também, que na esteira da jurisprudência desta Corte de Contas, resta assente que não há omissão apta ao acolhimento de embargos de declaração quando a matéria é enfrentada na instrução da unidade técnica que consta do relatório e integra as razões de decidir da deliberação embargada, bem assim, na hipótese de haver aspectos divergentes entre o encaminhamento por ela proposto e o que foi compreendido pelo julgador, quando tais questões são objeto de considerações específicas. Nessa linha, por exemplo, os Acórdãos 463/2007, 1.861/2009, 3.111/2014, 302/2015, 2.309/2015, e 294/2016, do Plenário; 1.576/2007, 663/2008, 5.589/2009, 3.339/2013, e 131/2015, estes da 1ª Câmara; e 268/2007, 133/2008 e 8.345/2016, da 2ª Câmara.
III
7.	Adotadas essas premissas, passo ao exame do mérito dos presentes embargos, anotando, desde já, que inexistem vícios a serem saneados no Acórdão 482/2022-TCU-Segunda Câmara.
8.	Em apertada síntese, os embargantes alegam o seguinte: 
8.1.	São válidos os termos de recebimento dos garrafões emitidos pelos coordenadores regionais. 
8.2.	Os coordenadores regionais são pessoas locais indicadas pelas autoridades municipais para apoiar as ações de defesa civil nas regiões de suas respectivas competências e, por isso, o vínculo original de tais profissionais é com a localidade e não com a estrutura do Governo do Estado.
8.3.	Não caracterizaria qualquer ilegalidade esses coordenadores regionais terem sido os signatários dos termos de recebimento dos galões entregues.
8.4.	Não é razoável este Tribunal invalidar a entrega das garrafas de água realizadas à população atingida pelas enchentes de 2017 tão somente por "não confiar" na relação de subordinação formal dos coordenadores.
9.	Conforme se pode observar, as alegações do embargante visam atacar os fundamentos da decisão proferida, o que não é possível via embargos de declaração, conforme destaquei na seção anterior deste Voto.
10.	Ademais, vale chamar a atenção para o fato de que as alegações apresentadas pelo embargante sequer se mostram compatíveis com a motivação das suas condenações, senão vejamos:
	Voto condutor do Acórdão 482/2022-TCU-Segunda Câmara (sublinhados acrescidos) :
"17. A meu ver, a ocupação desses cargos por pessoas indicadas pelas autoridades municipais demonstra a competência para esses coordenadores regionais representarem suas respectivas regiões, permitindo, assim, sopesar o fato de inexistir documento formal específico emitido pela municipalidade. 
18. Por último, em relação à parcela restante do débito, referente aos galões adquiridos e repassados pela Funasa (R$ 2.825.216,00, pagos em 08/08/2017) , não há qualquer observação às conclusões da instrução da Selog, as quais também contaram com a anuência do MPTCU, visto que as entregas aos municípios foram impugnadas porque seus respectivos Termos de Recebimento contém datas anteriores à data de aquisição dos produtos pela Funasa (17/07/2017) , e um deles por não conter nenhuma assinatura, totalizando 291.560 unidades (apenso TC Processo 008.697/2018-3, peça 83, p. 14-15, itens 110-114) ."
11.	Conforme se constata na transcrição acima, a mencionada relação de subordinação foi sopesada e não foi fato ensejador do débito, o qual se deve a outras razões, em especial, Termos de Recebimento emitidos anteriormente à aquisição dos produtos e/ou sem qualquer assinatura.
12.	Tendo em vista que não foram constatadas omissões, contradições ou obscuridades no Acórdão 482/2022-TCU-Segunda Câmara, rejeito os presentes embargos de declaração.
	Ante o exposto, VOTO por que este Colegiado adote a minuta de acórdão que ora submeto à apreciação.
TCU, Sala das Sessões, em 31 de maio de 2022.
Ministro JOÃO AUGUSTO RIBEIRO NARDES 
Relator